【裁判字號】    90,訴,73
【裁判日期】    900723
【裁判案由】    土地所有權移轉登記
【裁判全文】
臺灣板橋地方法院民事判決  九十年度訴字第七三號
    原      告  乙○○
    被      告  甲○○
右當事人間請求土地所有權移轉登記事件，本院判決如左：
    主      文
被告應將坐落臺北縣三重市○○○段田心子小段一○七地號（地目田，面積三百二十
二平方公尺，所有權應有部分四十八分之一）土地、一○七之一地號（地目田，面積
七平方公尺，所有權應有部分四十八分之一）土地、一○七之二地號（地目田，面積
二百六十二平方公尺，所有權應有部分四十八分之一）土地、一○七之五地號（地目
田，面積四百七十一平方公尺，所有權應有部分四十八分之一）土地移轉登記與原告
。訴訟費用由被告負擔。
    事      實
甲、原告方面：
  一、聲明：求為判決如主文所示。
  二、陳述：
  （一）被告於民國七十六年九月二十三日簽立同意書，載明同意將被告所有坐落於
        臺北縣三重市○○○段田心子小段一○七、一○七之一、一○七之二地號三
        筆土地其應有部分售與原告，金額為新台幣（下同）五萬元，原告已將價金
        全部付清等內容。當時前開三筆土地之面積依序為七百九十三平方公尺、七
        平方公尺及二百六十二平方公尺，被告應有部分均為四十八分之一，嗣於七
        十九年間，其中一○七地號土地逕為分割，而增加一○七之五地號，形成一
        ○七地號土地之面積為三百二十二平方公尺，一○七之五地號土地之面積為
        四百七十一平方公尺，被告之應有部分仍各為四十八分之一。
  （二）上開四筆土地（下稱系爭四筆土地）之地目固均為「田」，然於六十四年間
        起，即經實施都市計劃，而分別被劃定設置為「計劃道路」、「住宅區○○
        ○道路尚未分割」與「住宅區」迄今，故兩造於七十六年間同意買賣時，已
        不屬於農地，並無當時法律規定私有農地之移轉，其承受人以能自耕者為限
        之適用。
  （三）按私文書經本人簽名或蓋章者，推定為真正；又印章以自己蓋用為常態，由
        無權使用者蓋用為變態，主張變態事實之人，應就此負舉證之責。本件被告
        已自認系爭同意書上之蓋章，為其本人之印章無誤，雖其推稱未見過同意書
        ，意指其未蓋用，係被人蓋用等情，則被告自應就此情事負舉證之責。
  三、證據：提出同意書影本一件、土地所有權狀影本三件、土地登記簿謄本四件、
      臺北縣三重市公所八十九年十一月八日北縣重工都證字第○一七一六五號簡便
      行文表影本一件、八十九年十一月二十二日八九北縣重工字第五五八三六號函
      影本一件、律師事務所函影本一件為證；並聲請向臺北縣三重市第一戶政事務
      所（下稱三重戶政所）調取被告辦理印鑑登記之相關資料。
乙、被告方面：
  一、聲明：求為判決駁回原告之訴。
  二、陳述：
  （一）兩造係兄弟關係，目前另因繼承上之金錢問題，被告向臺灣板橋地方法院檢
        察署（下稱板橋地檢署）對原告提出偽造文書罪之告訴，經板橋地檢署八十
        八年度他字第一一○五號案件受理；被告根本未於七十六年九月二十三日簽
        立同意書，且原告提出之同意書上「甲○○」之簽字並非被告所為，另自同
        意書之內容觀之，系爭四筆土地之公告地價至少價值一百萬元，被告豈有以
        五萬元之低價出售與原告之理？
  （二）同意書上之印文確係被告之印章所蓋，此印章係當初被告繼承兩造之父遺產
        時所刻，應該是寄放在兩造之母身上，惟其不知為何會蓋印於其上，其於六
        十六年間即已離開臺北縣三重市，遷至高雄居住，當時家中要其辦理相關文
        件，其就照辦，惟其確無蓋印於同意書之情事。
丙、本院依職權
  一、向板橋地檢署調取八十八年度他字第一一○五號偽造文書偵查卷宗全卷。
  二、諭知被告當庭書寫其姓名二十次。
    理      由
一、本件原告起訴主張：被告於七十六年九月二十三日簽立同意書，載明同意將被告
    所有坐落於臺北縣三重市○○○段田心子小段一○七、一○七之一、一○七之二
    地號三筆土地其應有部分均為四十八分之一出售與原告，金額為五萬元，原告已
    將價金全部付清等內容，嗣於七十九年間一○七地號土地逕為分割，而增加一○
    七之五地號，被告應有部分仍各為四十八分之一；系爭四筆土地之地目固均為「
    田」，然於六十四年間起，即經實施都市計劃，而分別被劃定設置為「計劃道路
    」、「住宅區○○○道路尚未分割」與「住宅區」迄今，故兩造於七十六年間同
    意買賣時，已不屬於農地，並無當時法律規定私有農地之移轉，其承受人以能自
    耕者為限之適用；本件被告已自認系爭同意書上之蓋章，為其本人之印章無誤，
    雖其推稱未見過同意書，意指其未蓋用，係被人蓋用等情，則被告自應就此情事
    負舉證之責，為此提起本件訴訟。被告則以：兩造係兄弟關係，被告根本未於七
    十六年九月二十三日簽立同意書，且原告提出之同意書上「甲○○」之簽字並非
    被告所為，另自同意書之內容觀之，系爭四筆土地之公告地價至少價值一百萬元
    ，被告豈有以五萬元之低價出售與原告之理？同意書上之印文確係被告之印章所
    蓋，此印章係當初被告繼承兩造之父遺產時所刻，應該是寄放在兩造之母身上，
    惟其不知為何會蓋印於其上，其於六十六年間即已離開臺北縣三重市，遷至高雄
    居住，當時家中要其辦理相關文件，其就照辦，惟其確無蓋印於同意書之情事等
    情為辯，請求駁回原告之訴。
二、按當事人主張有利於己之事實者，就其事實有舉證之責任。次按私文書經本人簽
    名或蓋章者，推定為真正。民事訴訟法第二百七十七條本文、第三百五十八條分
    別定有明文。續依「印章由本人或有權使用人使用為常態，被人盜用為變態，證
    明書上所蓋被上訴人之印章既為真正，倘被上訴人不能舉證證明其係被人盜用，
    依民事訴訟法第三百五十八條規定，該證明書應推定為真正。」（最高法院七十
    四年度臺上字第四六一號判決意旨參照）。原告主張上開情事，業據其提出同意
    書一件、土地所有權狀三件、土地登記簿謄本四件、印鑑證明影本一件為證，被
    告固自承同意書上之印文與印鑑證明無異，惟否認曾於同意書簽名蓋章之情事，
    並以：同意書上「甲○○」之簽名、蓋章均非其親簽及親蓋的，不知為何有此同
    意書等情為辯。經本院向三重戶政所函查辦理印鑑登記是否須當事人本人親自申
    請，經函覆：依印證鑑登記辦法第五條規定，申請印鑑登記應由當事人本填具印
    鑑登記申請書及印鑑條各一份親自辦理，此有三重戶政所九十年三月十九日九十
    北縣重一戶字第九○○二一五九號函附卷可稽，且被告亦自承三重戶政所七十四
    年十一月二十九日登記之印鑑證明係其申請，而此印鑑證明與同意書之印文並無
    相違等情，是被告既自承曾申請上開印鑑證明，則以印鑑證明對於一個人經濟上
    生活均產生重大影響而言，依理應將此印章妥為保管方是，其所辯自申請後十餘
    年，均不知該印鑑章之去向，可能在其母親保管中等情，實與常情有違，而難以
    採信；續以本院當庭諭知被告書寫其姓名即「甲○○」三字二十次，復依職權向
    板橋地檢署調取八十八年度他字第一一○五號偽造文書卷中八十八年六月二十七
    日訊問筆錄末端被告之簽名，及向三重戶政所調取被告於七十七年九月三十日印
    鑑登記申請書之簽名，以上開樣本經目視比對同意書上「甲○○」之簽名，無論
    是筆劃、筆力、筆序、筆速、頓筆、折筆、旋筆．．．等特徵，均大致相符而無
    明顯扞挌之處，是同意書上被告之印文既與印鑑證明相符，被告之簽名亦無從證
    明有何齟齬，揆諸首揭說明，被告所辯諸情，尚難推翻此同意書之真正。再核此
    同意書上已載明「金額新台幣五萬元已全部付清」等語，是原告既已將價金交付
    被告完竣，被告自應負有將系爭四筆土地所有權移轉登記與原告之義務。末查，
    系爭四筆土地之地目固均係「田」，然自六十四年間起即經實施都市計劃，而分
    別被劃定設置為「計劃道路」、「住宅區○○○道路尚未分割」與「住宅區」迄
    今，亦有原告所提臺北縣三重市公所八十九年十一月八日北縣重工都證字第０一
    七一六五號簡便行文表一件、八十九年十一月二十二日八九北縣重工字第五五八
    三六號函一件，足認七十六年間同意買賣時，系爭土地已不屬於農地，並無當時
    法律規定私有農地之移轉，其承受人以能自耕者為限之適用，是自能移轉為原告
    所有。
三、從而，原告依照買賣及被告簽立之同意書之法律關係，訴請被告將系爭四筆土地
    移轉登記為原告所有，即屬正當，自應予以准許。
四、據上結論，本件原告之訴為有理由，並依民事訴訟法第七十八條，判決如主文。
中      華      民      國     九十     年      七      月    二十三    日
                                  臺灣板橋地方法院民事第二庭
~B法      官  鍾啟煌
右為正本係照原本作成。
如對本判決上訴，須於判決送達後二十日內向本院提出上訴狀。
中      華      民      國     九十     年      七      月    二十三    日
~B法院書記官  李威賜


司法院資訊處製作；財團法人民間司法改革基金會備份。
